【裁判字號】    96,易緝,109
【裁判日期】    970129
【裁判案由】    詐欺
【裁判全文】
臺灣桃園地方法院刑事判決             96年度易緝字第109號
公  訴  人  臺灣桃園地方法院檢察署檢察官
被      告  乙○
                    （現因另案羈押於臺灣臺北看守所）
選任辯護人  李淑寶律師
上列被告因詐欺案件，經檢察官提起公訴（九十一年度偵字第一
二一四號），本院判決如下：
    主    文
乙○共同連續意圖為自己不法之所有，以詐術使人將本人之物交
付，累犯，處有期徒刑貳年。扣案絲巾壹條、天禧麵線玖包均沒
收。
    犯罪事實
一、乙○曾因違反就業服務法案件，經臺灣臺北地方法院以八十
    八年度北簡字第二九五就判處有期徒刑二月，併科罰金新臺
    幣四萬元確定，於民國八十九年九月二十七日易科罰金執行
    完畢。竟自九十年十二月二十八日起，與自稱「林明達」綽
    號「阿輝」之成年男子、自稱「林真」之洪慧珍（其所涉詐
    欺取財案件，應由檢察官另行偵辦）及丙○○（其所涉犯詐
    欺取財部分，業經臺灣高等法院以九十二年度上易字第七四
    五號判處有期徒刑二年六月確定），共同基於意圖為自己不
    法所有之概括犯意聯絡，組成俗稱「金光黨」之詐騙集團集
    團，其詐騙之方式，由自稱「林明達」之成年男子負責聯絡
    、統籌相關事宜，由丙○○駕駛向不知情之友人所借用之車
    輛搭載乙○與洪慧珍女子二人，「林明達」則駕駛另一自小
    客車，共同在街頭尋找擬詐騙之對象。九十年十二月二十八
    日四人駕駛車輛，行經苗栗縣頭份鎮○○路義民廟附近時，
    適有在該處攤販買菜之丁○○，乙○、「林明達」、洪慧珍
    及丙○○四人即鎖定丁○○為詐騙對象後，乙○與洪慧珍二
    人先行下車，由洪慧珍扮演假冒攜帶鉅款之智能不足、精神
    異常女子，並上前向丁○○詢問麥當勞所在位置，乙○再趁
    機向丁○○搭訕，並佯稱：其親眼見洪慧珍攜有鉅款且花錢
    無度，洪慧珍精神有問題很可憐，要去該處附近麥當勞會男
    友云云，並極力慫恿對方一同前往並稱屆時可騙使洪慧珍拿
    出一些款項來捐給慈善機構，經取得丁○○同意後，乙○隨
    即假意攔下由同夥丙○○所駕駛之車輛，由乙○與丁○○乘
    坐後座，洪慧珍則在副駕駛座，期間丙○○四處繞路，乙○
    又向丁○○聲稱只要能拿出多少錢，該假扮傻子之洪慧珍即
    會送給同等金額之款項，丁○○遂不疑有它，並指示丙○○
    駕駛計程車返回其（即丁○○）位於苗栗縣三灣鄉銅鏡村三
    十三之二號住處中，取其（即丁○○）所有之臺灣銀行頭份
    分行存摺與印章，隨後丁○○即至該分行提領現款八十萬元
    後，復又返回丙○○所駕駛之計程車上，乙○即佯稱要將丁○○所提出之現款與假扮傻子之洪慧珍所交付之八十萬元一
    併包妥交予丁○○比較，使丁○○信以為真而陷於錯誤，將
    提領之款項交與乙○，乙○等人確認金錢數額後即佯以絲巾
    代為包好，再將百元紙鈔四、五十張交與丁○○並要其清點
    交與司機丙○○以供酬勞，乙○即乘丁○○清點鈔票疏於注
    意之際，乘機從中將丁○○所交付之款項與其事先準備好之
    麵線或麵條調包，而將僅裝有麵條之絲巾交還與丁○○，隨
    後行經苗栗縣頭份鎮「下公園」附近市場前，藉故催促丁○○下車，乙○、洪慧珍、丙○○及自稱「林明達」綽號「阿
    輝」成年男子等人旋即捲款逃逸離去，隨後將詐得之款項朋
    分花用殆盡。
二、迨至九十一年一月十五日，由「林明達」以電話邀約丙○○
    至臺北市○○○路靠近合江街之一家咖啡廳見面，向丙○○
    包計程車，代價為車資全天一萬元，半天則為五千元；並囑
    咐丙○○找一位司機幫忙開車與跟車，於是丙○○乃聯絡甲○○，甲○○應允參加，丙○○於允諾後乃留下其聯絡之行
    動電話與該「林明達」男子，於九十一年一月十六日上午六
    時許，該「林明達」男子以其0000000000號行動
    電話通知丙○○駕駛計程車在臺北市○○○路與建國北路等
    候搭載乙○與洪慧珍二人，隨後於同日上午八時許，乙○、
    「林明達」、洪慧珍及丙○○等人共同承前同一詐欺之概括
    犯意，並與甲○○共同基於意圖為自己不法之所有之詐欺犯
    意聯絡，先由丙○○駕駛向不知情之友人所租用之車牌號碼
    五Ｒ－二五六號計程車在臺北市○○○路與建國北路交岔口
    之高架橋下，搭載乙○與洪慧珍二人自臺北市○○○路出發
    ，甲○○則駕駛白色自小客車附載綽號「阿輝」之「林明達
    」男子尾隨在後，以與在丙○○計程車內之乙○、洪慧珍等
    人接應；復於同日上午九時十五分許，丙○○駕駛前開計程
    車行經臺北市○○路與徐州路臺大醫院附近，見適由桃園至
    臺北開會之婦人姚月鳳在該處，乙○與洪慧珍二人即囑咐丙○○將計程車停妥於路邊等候指示，隨後乙○與洪慧珍二人
    即下車，由洪慧珍假冒攜帶鉅款之智能不足、精神異常女子
    ，乙○先藉機搭訕姚月鳳，向姚月鳳言談中並佯稱：親眼見
    洪慧珍攜有鉅款且花錢無度云云，洪慧珍嗣後上前向姚月鳳
    詢問花店位置，姚月鳳反問洪慧珍何以要前去花店，洪慧珍
    則訛稱：因有人相約在該處要前往卡拉OK店唱歌云云，並佯
    邀姚月鳳一同前去，乙○則在旁極力慫恿姚月鳳一同前往並
    稱屆時可騙使洪慧珍拿出一些款項來捐給慈善機構，經取得
    姚月鳳同意後，乙○隨即假意攔下由同夥丙○○所駕駛之前
    開計程車，洪慧珍坐於副駕駛座，而乙○與姚月鳳則坐於後
    座，期間丙○○四處繞路，乙○又向姚月鳳聲稱只要能拿出
    多少錢，該假扮傻子之洪慧珍即會送給同等金額之款項，姚
    月鳳不疑有它，遂指示丙○○駕駛計程車返回其服務之桃園
    縣政府社會局辦公室取印章與存摺，並於同日上午十一時九
    分許，由姚月鳳分別至花旗銀行桃園分行、中國信託商業銀
    行桃園分行或郵政儲金匯兌局桃園永安郵局，各領現款三十
    五萬元、四十五萬元及三十萬元後裝於包包（共計領取現款
    一百一十萬元），隨後返回丙○○前揭計程車上，而尾隨在
    後由甲○○駕駛白色自小客車附載綽號「阿輝」之「林明達
    」男子則下車查看監視姚月鳳提領款項情形並以其上開行動
    電話通知該假扮傻子之洪慧珍；嗣丙○○駕駛計程車行經桃
    園縣龜山鄉途中，乙○乃勸姚月鳳與扮演智能不足之洪慧珍
    比錢，隨即將姚月鳳裝於包包內之款項一百一十萬元與洪慧
    珍所裝於牛皮紙袋之款項比高度後，由洪慧珍將裝於牛皮紙
    袋內抽出百元現鈔四、五十張交與姚月鳳清點並交給司機丙○○充當小費，「乙○」即乘姚月鳳清點現鈔不注意之際，
    將姚月鳳裝於包包之前開款項一百一十萬元調包，另以內裝
    有麵線以報紙外包，再以絲巾包裹之麵線代替交還姚月鳳騙
    取得手。嗣於九十一年一月十六日下午近一時許，丙○○駕
    駛前開計程車北上行經桃園縣龜山鄉○○路○段一一二○號
    前時，乙○藉故要姚月鳳下車，經姚月鳳打開絲巾發現全是
    麵線後，始知前開提領之款項一百一十萬元被調包而及時驚
    醒，嗣於丙○○所駕駛之計程車離去之際，記起該所乘坐計
    程車車牌號碼為五Ｒ－二五六號並隨即報警處理。丙○○則
    駕駛前開計程車駛經約三百公尺後之桃園縣龜山鄉與新莊市
    迴龍交界處（即桃園縣龜山鄉○○路一處紅路燈路口），尾
    隨在後之「林明達」則囑咐甲○○下車去搭乘丙○○駕駛之
    計程車，並以其前開行動電話通知乙○與洪慧珍二人下車，
    乙○與洪慧珍二人自丙○○駕駛之計程車下車時，先由乙○
    將詐得之其中八十萬元款項一包交與洪慧珍（其餘詐得之三
    十萬元則由乙○保管），洪慧珍則將該詐得之八十萬元款項
    一包放置於丙○○駕駛之前開計程車右前座，囑咐丙○○將
    計程車駛至臺北市○○○路與松江路口之附近之土地公廟後
    共同會合，再將該包八十萬元款項交與洪慧珍，隨後乙○與
    洪慧珍二人旋即坐上由「林明達」自行所駕駛之前開白色小
    客車開往臺北離去，甲○○則下車搭乘丙○○駕駛之前開計
    程車北上，嗣於九十一年一月十六日下午一時許，丙○○駕
    駛前揭計程車搭載甲○○行經桃園縣龜山鄉○○○路與青山
    路口時，經警攔檢盤查，並在丙○○所駕駛之車牌號碼五Ｒ
    －二五六號前開計程車右前座下發現前開詐騙部分贓款八十
    萬元及扣得乙○與洪慧珍二人所有與丙○○、甲○○及「林
    明達」等共犯本件詐欺調換現金所用天禧麵線九包及絲巾一
    條，並同時查獲變造之許完滿汽車駕駛執照一張（此部分丙○○所涉共同變造特種文書部分，經本院以九十一年度易字
    第六四四號判處有期徒刑四月，並由臺灣高等法院以九十二
    年度上易字第七四五號上訴駁回確定）而查獲上情。
三、案經桃園縣警察局龜山分局報請臺灣桃園地方法院檢察署檢
    察官偵查起訴。
    理    由
壹、程序部分：
一、查本案被告乙○行為後，刑事訴訟法業於九十二年二月六日
    修訂第一百五十九條，並增訂第一百五十八條之三、第一百
    五十九條之一至之五之規定，均自九十二年九月一日起施行
    。又按被告以外之人（包括證人、鑑定人、告訴人、被害人
    及共同被告等）於審判外之陳述雖不符修正後刑事訴訟法第
    一百五十九條之一至之四等四條之規定，而經當事人於審判
    程序同意作為證據，法院審酌該言詞陳述或書面陳述作成時
    之情況，認為適當者，亦得為證據。當事人、代理人或辯護
    人於法院調查證據時，知有修正後刑事訴訟法第一百五十九
    條第一項不得為證據之情形，而未於言詞辯論終結前聲明異
    議者，視為有前項之同意，修正後同法第一百五十九條之五
    定有明文。立法意旨在於傳聞證據未經當事人之反對詰問予
    以核實，原則上先予排除。惟若當事人已放棄反對詰問權，
    於審判程序中表明同意該等傳聞證據可作為證據；或於言詞
    辯論終結前未聲明異議，基於尊重當事人對傳聞證據之處分
    權，及證據資料愈豐富，愈有助於真實發見之理念，且強化
    言詞辯論主義，使訴訟程序得以順暢進行，上開傳聞證據亦
    均具有證據能力。然為顧及程序之安定性，於九十二年二月
    六日同時公布施行刑事訴訟法施行法第七條之三，明定「中
    華民國九十二年一月十四日修正通過之刑事訴訟法施行前，
    已繫屬於各級法院之案件，其以後之訴訟程序，應依修正刑
    事訴訟法終結之。但修正刑事訴訟法施行前已依法定程序進
    行之訴訟程序，其效力不受影響。」。查：本件證人姚月鳳
    、陳雲源、葉羅貴妹、丁○○於九十二年九月一日前在警詢
    時所為之證述，揆之刑事訴訟法施行法第七條之三規定，均
    仍具有證據能力。
二、復按司法院大法官會議釋字第五八二號解釋前段謂：「最高
    法院三十一年上字第二四二三號及四十六年臺上字第四一九
    號判例所稱共同被告不利於己之陳述得採為其他共同被告犯
    罪（事實認定）之證據一節，對其他共同被告案件之審判而
    言，未使該共同被告立於證人之地位而為陳述，逕以其依共
    同被告身份所為陳述採為不利於其他共同被告之證據，乃否
    定共同被告於其他共同被告案件之證人適格，排除人證之法
    定調查程式，與當時有效施行中之中華民國二十四年一月一
    日修正公佈之刑事訴訟法第二百七十三條規定牴觸，並已不
    當剝奪其他共同被告對該實具證人適格之共同被告詰問之權
    利，核與首開憲法意旨不符。該二判例及其他相同意旨判例
    ，與上開解釋意旨不符部分，應不再援用。」明白指出「共
    同被告身份所為之陳述」，在未經人證之法定調查程式前，
    該陳述應不得採為不利於其他共同被告之證據。又九十二年
    二月六日修正公佈之刑事訴訟法第一百五十六條第二項規定
    ：「被告或共犯之自白，不得作為有罪判決之唯一證據，仍
    應調查其他必要之證據，以察其是否與事實相符。」是否意
    謂被告或共犯之自白，亦得為不利其他被告之證據？刑事訴
    訟法第一百五十六條第二項原規定：「被告之自白，不得作
    為有罪判決之唯一證據，仍應調查其他必要之證據，以察其
    是否與事實相符。」於九十二年二月六日公佈修正刑事訴訟
    法時，將第一百五十六條第二項修正為：「被告或共犯之自
    白，不得作為有罪判決之唯一證據，仍應調查其他必要之證
    據，以察其是否與事實相符。」立法目的乃欲以補強證據擔
    保自白之真實性，亦即以補強證據之存在，藉之限制自白在
    證據上之價值，防止偏重自白，發生誤判之危險。以被告自
    白，作為其自己犯罪之證明時，尚有此危險，以之作為其他
    共犯之罪證時，不特在採證上具有自白虛偽性之同樣危險，
    且共犯者之自白，難免有嫁禍他人，而為虛偽供述之危險。
    是則利用共犯者之自白，為其他共犯之罪證時，其證據價值
    如何，按諸自由心證主義之原則，固屬法院自由判斷之範圍
    ，惟此項不利之陳述，須無瑕疵可指，且就其他方面調查，
    又與事實相符者，始得採為其他共同被告犯罪事實之認定。
    若不為調查，而專憑此項供述，即為其他共同被告犯罪事實
    之認定，顯與刑事訴訟法第一百五十六條第二項之規定有違
    。再對於共同被告之調查，除刑事訴訟法第一百五十六條第
    二項外，九十二年二月六日公佈修正刑事訴訟法另增訂第二
    百八十七之一條規定：「法院認為適當時，得依職權或當事
    人或辯護人之聲請，以裁定將共同被告之調查證據或辯論程
    式分離或合併。前項情形，因共同被告之利害相反，而保護
    被告權利之必要者，應分離調查證據或辯論。」同法第二百
    八十七之二條亦規定：「法院就被告本人之案件調查共同被
    告時，該共同被告準用有關人證之規定。」故法院必須裁定
    將共同被告分離調查、辯論，改依訊問證人之程序，命其具
    結，進行交互詰問。經查，本件共犯即共同被告丙○○、甲○○、共犯洪慧珍於本院審理時，以證人之身份到庭，並在
    具結負擔偽證罪心理處罰之狀態下，由公訴檢察官、被告乙○及其選任辯護人對其行交互詰問，則證人丙○○、甲○○
    及洪慧珍在本院審理時所為證述，因已經過具結，且本院審
    理時復由被告乙○及選任辯護人對其行使憲法保障之對質詰
    問權（司法院大法官會議第五八二號解釋參照），本院因認
    其在各共同被告丙○○、甲○○及共犯洪慧珍於本院審理時
    所為之證述應具有證據能力，得採為證據使用，附予敘明。
貳、實體部分：
一、上開犯罪事實欄第二段所述詐騙被害人姚月鳳事實部分，業
    據被告乙○於本院審理時坦承不諱，核與證人即被害人姚月
    鳳於警詢及本院訊問時（見偵查卷第一八至第二一頁、本卷
    九十一年度易字第六四四號卷第六一至六三頁）指述受騙情
    節明確，並經證人即被告丙○○、甲○○於本院審理時以證
    人身分具結證述犯罪分工細節明確（見本院九十六年十二月
    十八日審判筆錄第十一至二二頁），此外並有被害人姚月鳳
    所出具之贓物認領保管單、其所有之中國信託商業銀行活期
    儲蓄存款存摺、花旗銀行、郵政存簿儲金簿之提款明細紀錄
    （影本）各一份及查獲絲巾及現金照片二張在卷可稽，並有
    扣案之天禧麵線九包、絲巾一條扣案可資佐證（偵查卷第二
    七頁至第二九頁、第二二頁、三二頁、三一頁），是被告乙○此部分之自白經核與事實相符，堪以認定被告乙○確實有
    共同參與如犯罪事實欄第二段所示之詐欺取財犯行。
二、訊據被告乙○矢口否認其有參與如犯罪事實欄第一段所述詐
    騙被害人丁○○部分，並辯稱：伊並無前往苗栗詐騙丁○○
    ，且伊聲音很粗，而且伊說國語說的不是很好云云，然查：
  (一)證人即被害人丁○○於警詢時指述：伊於九十年十二月二十
    八日早上十時左右至苗栗線頭份鎮○○路義民廟附近，準備
    到市場買菜時，突然有一位年約二十至三十歲左右女子，裝
    瘋賣傻向伊搭訕說麥當勞要怎麼走，接著另外一位女子（經
    指認係乙○之口卡照片）從伊後面過來幫腔說，該女子神智
    有問題，身上帶有很多錢，剛剛在吃麵的時候，麵店的老闆
    娘幫他介紹男朋友，該女子就拿很多錢給麵店的老闆娘，並
    說介紹之男朋友在麥當勞等，遊說伊一起送該女子到麥當勞
    ，此時就有一輛車開過來，乙○與該裝瘋賣傻女子半推著伊
    上車，上車之後乙○就說該神智有問題女子很可憐，他家中
    開賭場，她媽媽拿很多錢給他到外面尋找男朋友，此時該裝
    瘋賣傻女子就將身上所帶皮包打開讓伊看他所帶之現金，此
    時乙○就說將該女子錢拿去救濟困苦的人，不要讓壞人騙走
    ，但是一定要有比她多金錢，該女子才會將身上的錢拿出來
    ，此時開車之男子（經指認係丙○○口卡照片）就幫腔說，
    要伊去領錢出來，經該女子所帶金錢拿去救濟，他會開車載
    該女子去找帥哥，後來丙○○開車就載伊與乙○、裝瘋賣傻
    女子一起到伊家中拿存款簿到臺灣銀行頭份分行提領八十萬
    元，伊領到錢上車之後，乙○就叫伊將所領的錢交給他，並
    叫裝瘋賣傻女子將錢亦交給他，乙○此時就拿報紙將所有的
    錢包好，並用布巾包裹，過了不久，乙○就很快拿一個背包
    給伊，說錢放在裡面，你下午再拿去存，就叫伊下車，等伊
    下車之後不久，伊回神過來打開背包，才發現裡面裝的是麵
    條，始知遭金光黨所騙等情（見本院九十一年度易字第六四
    四號卷第七六頁至第七八頁），與本院訊問時證稱：去年十
    二月廿八日早上十點左右，於頭份鎮○○路義民廟附近，伊
    是剛好從家裡出來要到市場買菜，突然有一位廿幾歲左右的
    女子裝瘋賣傻，身高大概一五多，頭髮短短的，問伊麥當勞
    如何走，伊講完走沒幾步，有一位婦人過來說那位女孩子很
    可憐說他身上帶很多錢，剛才在吃麵食老闆介紹他一位男孩
    子要去麥當勞等她，這時年輕女孩子打開皮包給伊看說她皮
    包裡面有很多錢，年紀比較大的婦人大概一六○公分左右，
    婦人說她先生有開車，她也要到市場買菜，要送她去麥當勞
    ，叫伊一起送她去，伊糊糊塗塗跟婦人上車，女孩說要去找
    男生，婦人跟伊扯，說要把她的錢拿過來救濟，說要拿比她
    更多的錢，她才會拿出來，沒有載伊到麥當勞，婦人一直叫
    伊回去拿存款簿提款，後來伊還是回去拿存款簿，後來到了
    臺灣銀行領錢，領了八十萬都是現金，領完錢叫伊錢拿給婦
    人，伊說要把錢拿到民眾服務站，婦人說要把伊的錢和該女
    子的錢包在一起，伊不知道她為何這樣講，她是用報紙包好
    ，伊那時還有看，伊說要怎麼辦，她說包包還有布巾，是一
    格格綠格子布巾，布包得非常緊，要用剪刀才能剪，還在布
    包外面拿一個背包給伊，在頭份市場下車，後來伊叫計程車
    回家，伊是回到半路發現是麵條，年紀比較大的婦人是乙○
    （經提示被告乙○照片），且當庭指認在庭被告丙○○是當
    天司機等受騙情節（見本院九十一年度易字第六四四號卷第
    一三六頁至第一四○頁）相符，足認證人丁○○前後指述被
    害情節互核一致，此外復有臺灣銀行頭份分行九十一年十月
    九日銀頭營字第○九一四三○五九七八一號及所檢附之證人
    丁○○於九十年十二月二十八日之存款明細及取款憑條影本
    各一紙及被害人丁○○提出之臺灣銀行頭份分行存摺提款紀
    錄一份在卷可資佐證（見本院九十一年度易字第六四四號卷
    第二七○頁至第二七二頁、第一六○頁至第一六一頁），益
    徵證人丁○○其於九十年十二月二十八日確實有領款八十萬
    元一節屬實，是綜觀上開事證，應可認定證人丁○○確有遭
    金光黨犯罪集團詐騙財物乙情，灼然至明。
  (二)且查：證人丁○○前於九十一年四月一日警詢時先指認被告
    乙○、丙○○之口卡照片（見本院九十一年度易字第六四四
    號第七六頁背面），又於本院九十一年六月六日訊問時當庭
    確認共同被告丙○○為案發當日駕駛車輛之人，並再度指認
    被告乙○口卡照片即當日年紀比較大之婦人（見上開卷第一
    三八頁）一節，復參酌證人丁○○於本院審理時經交互詰問
    結稱：「（問：請你描述在法庭內有無你所指述這張照片的
    人？）在庭的被告就是一直跟我的那個人，證人洪慧珍就是
    在路邊站著拿著包包，說她有很多錢，要去會男朋友的人。
    」、「（問：為何你對於騙你的人的這張照片可以記得這麼
    詳細？）因為沿路上就一直跟著我一直講話，而且在車上他
    也在跟我講話，都是面對面，所以我才有印象。」、「（問
    ：你剛才指稱在庭的被告是一直跟你講話的人，為何事隔這
    麼久你還可以指出她就是當時騙你的人？）因為臉型有一點
    像，因為事隔那麼久，至於洪慧珍就比較明確。」、「（問
    ：在本案之前審理的時候，你有來作證，你有當庭指認當天
    的司機就是丙○○？）是的，好像是現在坐在我後方的平頭
    的男子（丙○○）。」等情（見本院九十六年十二月十八日
    審判筆錄第五頁、第十頁）以觀，可見證人丁○○自始一致
    均指認被告丙○○與乙○等人訛詐其等財物明確，甚者於本
    院九十六年十二月十八日審理時，另逕自指認在庭證人洪慧
    珍即係當日扮演精神異常之傻瓜女子無誤，就一般常情而言
    ，證人丁○○與被告乙○、共同被告丙○○及共犯洪慧珍等
    人本即互不相識，又素無怨隙，實無誣指上開人等犯罪而自
    陷己身偽證之必要；況依本件詐騙之方式，自角色分擔、在
    車上遊說勸說比錢至前往提款再返回車內，證人丁○○均須
    與被告乙○、共同被告丙○○及共犯洪慧珍面對面交談，其
    相處之時間少則一、二十分鐘，多則達數小時之久，與一般
    搶奪係瞬間即擦身而過，有無法指認犯罪人情形迥不相同，
    可認證人丁○○對被告乙○、共同被告丙○○及共犯洪慧珍
    之臉孔均已十分熟悉，應無誤認之可能。末以證人丁○○亦
    與證人姚月鳳被騙時間不一，又彼此不相識，然所述被害情
    節，及遭詐騙手法竟大致相同，若非遭切身之痛，親歷其境
    ，焉能自行道出被告乙○所坦承詐騙證人姚月鳳之犯罪手法
    ，彼此相吻合之被害經過，益見證人丁○○所指述之受騙情
    節及詐騙人士等節，應與事實相符。
  (三)綜上各節，被告乙○辯稱：其並無前往苗栗，參與詐騙證人
    丁○○一詞，顯係事後卸責之詞，不足採信。是本件事證明
    確，被告有如犯事實欄第一段所述詐欺取財犯行，應堪認定
    。
三、查被告乙○行為後，刑法於九十四年二月二日修正公布，並
    自九十五年七月一日起施行，本件新舊法比較之說明如下：
  (一)修正後刑法第二條第一項規定，已將新舊法律適用之「從新
    從輕」原則，改採「從舊從輕」原則，而此規定僅係規範行
    為後法律變更所生新舊法律比較適用之準據法，並非實體刑
    罰法律，自不生行為後法律變更之比較適用之問題，應逕行
    適用新法第二條第一項之規定，為「從舊從輕」之比較。又
    刑法條文雖經修正，但若僅屬單純之文字修飾，或將實務見
    解或法理明文化，而不涉及刑罰之輕重、構成要件之變更，
    或其他有利、不利於行為人之情形者，即無庸依刑法第二條
    第一項之規定比較新舊法，而應依一般法律適用原則，適用
    「裁判時法」處斷（最高法院九十五年十一月十七日第二十
    一次刑事庭會議決議意旨參照）。
  (二)關於罰金刑最低額之問題，本案刑法第三百三十九條第一項
    詐欺取財罪法定刑中科處罰金之規定，依修正後刑法第三十
    三條第五款規定，「罰金新臺幣一千元以上，以百元計算之
    」較修正前之舊法所定罰金最低額為銀元一元即新臺幣三元
    以上為重，經新舊法比較結果，以修正前刑法較有利於被告
    ，依刑法第二條第一項規定，應適用修正前刑法第三十三條
    第五款規定。
  (三)關於刑法第三百三十九條第一項之罪法定刑為罰金之「提高
    標準」之新舊法適用問題，因被告行為後，刑法施行法第一
    條之一於九十五年六月十四日修正公布增訂。修正增訂之刑
    法施行法第一條之一規定：「中華民國九十四年一月七日刑
    法修正施行後（按指九十五年七月一日），刑法分則編所定
    罰金之貨幣單位為新臺幣。九十四年一月七日刑法修正時，
    刑法分則編未修正之條文定有罰金者，自九十四年一月七日
    刑法修正施行後，就其所定數額提高為三十倍。但七十二年
    六月二十六日到九十四年一月七日新增或修正之條文，就其
    所定數額提高為三倍」。且刑法施行法第一條之一之立法理
    由謂「刑法二十四年施行後，為解決國民所得經濟水準已大
    幅提昇問題，有關罰金罰鍰倍數之調整及銀元與新臺幣之折
    算標準，訂有罰金罰鍰提高標準條例及現行法規所定貨幣單
    位折算新臺幣條例，除罰金以一銀元折算三元新臺幣外，並
    將七十二年六月二十六日以前修正之刑法部分條文罰金數額
    提高為十倍，其後修正者則不再提高倍數，亦即刑法分則各
    罪罰金數額視為前開情形分別提高三十倍或三倍，考量新修
    正刑法施行後，不再適用現行法規所定貨幣單位折算新臺幣
    條例，為使罰金數額趨於一致，避免衍生新舊法比較適用問
    題，以緩和實務適用法律之衝擊，爰於不變動罰金數額之前
    提下，規定第二項如上」。查，本件被告所犯刑法第三百三
    十九條第一項之罪之法定刑有罰金刑（銀元一千元以下），
    且為刑法分則編未修正之條文而定有罰金刑者；於刑法施行
    法第一條之一修正增訂前，其貨幣單位為銀元，罰金刑之提
    高標準應適用罰金罰鍰提高標準條例第一條之規定「依法律
    應處罰金、罰鍰者，就其原定數額得提高為二倍至十倍。」
    而再依現行法規所定貨幣單位折算新臺幣條例第二條規定「
    現行法規所定金額之貨幣單位為圓、銀元或元者，以新臺幣
    元之三倍折算之。」如換算為新臺幣，則刑法第三百三十九
    條之罪法定刑罰金刑部分，應為罰金新臺幣三萬元以下。如
    適用刑法施行法第一條之一規定提高三十倍，亦為新臺幣三
    萬元以下。比較新舊法適用之結果，其關於法定刑為罰金部
    分之提高標準，新舊法均無不利之情形，是其關於法定刑為
    罰金部分之提高標準，「新舊法均無不利之情形」，依照前
    揭說明，本案關於刑法第三百三十九條第一項之法定刑罰金
    提高標準部分，自應適用裁判時之法律即刑法施行法第一條
    之一（最高法院九十六年度臺上字第八二七號、一一三六號
    判決意旨參照）。
  (四)被告乙○行為後，關於共同正犯之規定，刑法第二十八條原
    規定：「二人以上共同『實施』犯罪之行為者，皆為共同正
    犯。」，新修正之刑法第二十八條修正為：「二人以上共同
    『實行』犯罪之行為者，皆為共同正犯。」，將舊法之「實
    施」修正為「實行」。原「實施」之概念，包含陰謀、預備
    、著手及實行等階段之行為，修正後僅共同實行犯罪行為始
    成立共同正犯。是新法共同正犯之範圍已有限縮，排除陰謀
    犯、預備犯之共同正犯。則修正前後刑法就共同正犯之範圍
    既因此而有變動，自屬犯罪後法律有變更，而非僅屬純文字
    修正，應有新舊法比較適用之問題（最高法院九十六年度臺
    上字第九三四號、第一三二三號判決意旨參照）。
  (五)被告乙○行為後，刑法第五十六條連續犯之規定，業於九十
    四年二月二日修正公布刪除，並於九十五年七月一日施行，
    則被告之犯行，因行為後新法業已刪除連續犯之規定，此刪
    除雖非犯罪構成要件之變更，但顯已影響行為人刑罰之法律
    效果，自屬法律有變更，依新法第二條第一項規定，比較新
    、舊法結果，仍應適用較有利於被告之行為時法律即舊法論
    以連續犯。
  (六)查被告乙○於曾因違反就業服務法案件，經臺灣臺北地方法
    院以八十八年度北簡字第二九五就判處有期徒刑二月，併科
    罰金新臺幣四萬元確定，於八十九年九月二十七日易科罰金
    執行完畢等情，有臺灣高等法院被告前案紀錄表一份在卷可
    稽，則依修正前刑法第四十七條：「受有期徒刑之執行完畢
    ，或受無期徒刑或有期徒刑一部之執行而赦免後，五年以內
    再犯有期徒刑以上之罪者，為累犯，加重本刑至二分之一」
    ，及依修正後刑法第四十七條第一項：「受徒刑之執行完畢
    ，或一部之執行而赦免後，五年以內『故意』再犯有期徒刑
    以上之罪者，為累犯，加重本刑至二分之一」等規定，被告
    既於有期徒刑執行完畢之九十三年十一月二十二日後，五年
    內故意再犯本件有期徒刑以上之罪，不論依修正前刑法第四
    十七條或修正後刑法第四十七條第一項之規定，均構成累犯
    ，對於被告並無有利或不利之情形，自無適用刑法第二條第
    一項比較新舊法適用之問題，應依一般法律適用原則，逕依
    裁判時法即修正後刑法第四十七條第一項之規定，論以累犯
    （最高法院九十六年度臺上字第八二七號判決意旨參照）。
  (七)又按比較新舊法，應就罪刑有關之共犯、未遂犯、想像競合
    犯、牽連犯、連續犯、結合犯，以及累犯加重、自首減輕暨
    其他法定加減原因（如身份加減）與加減例等一切情形，綜
    其全部罪刑之結果而為比較，此有最高法院九十五年五月二
    十三日九十五年第八次刑庭會議決議第一、（四）則可資參
    照。是經綜合比較前開修正前後刑法之新舊法，修正前刑法
    第五十六條連續犯論以一罪之規定，於修法後予以刪除，是
    應以修正前之刑法對被告較為有利，而應適用修正前刑法規
    定。
四、核被告乙○所為係犯刑法第三百三十九條第一項之詐欺取財
    罪。查被告乙○、同案被告丙○○、共犯即自稱「林真」之
    洪慧珍、綽號「阿輝」之自稱「林明達」成年男子等人，就
    如事實欄第一段所述之詐欺被害人丁○○犯行，及被告乙○
    、同案被告丙○○、甲○○與共犯洪慧珍、綽號「阿輝」之
    自稱「林明達」成年男子等人，就如事實欄第二段所述之詐
    欺被害人姚月鳳犯行間，均互有犯意聯絡及行為分擔，應各
    論以共同正犯。被告乙○先後二次共同詐欺取財犯行，時間
    緊接，所犯係犯罪構成要件相同之罪，顯係基於概括犯意為
    之，為連續犯，應依修正前刑法第五十六條規定論以一罪，
    並加重其刑。又查被告乙○於曾因違反就業服務法案件，經
    臺灣臺北地方法院以八十八年度北簡字第二九五就判處有期
    徒刑二月，併科罰金新臺幣四萬元確定，於八十九年九月二
    十七日易科罰金執行完畢等情，有前開臺灣高等法院被告前
    案紀錄表一份存卷足按，則被告乙○於有期徒刑執行完畢後
    ，五年內故意再犯本件有期徒刑以上之罪，為累犯，應依修
    正後刑法第四十七條第一項之規定，遞加重其刑。至公訴人
    雖未就被告乙○所犯如事實欄第一段所述詐欺被害人丁○○
    犯行提起公訴，惟就此部分犯行，因與被告乙○已起訴並論
    罪部分，時間緊接，所犯構成要件相同，有連續犯裁判上一
    罪之關係，為起訴效力所及，該部分犯行，本院自得併予審
    理，附此敘明。爰審酌被告平日素行，其犯罪動機及目的均
    僅為一己之私，竟夥同同案被告丙○○、甲○○及共犯洪慧
    珍與自稱「林明達」之成年男子等人，各有如事實欄第一段
    或第二段所示之角色分擔，且詐欺之財物每次分別為八十萬
    元、一百一十萬元，以組成金光黨方式欺罔錢財、手段不法
    ，且以智識程度較淺之老人或婦人為行騙對象、騙盡渠等畢
    生積蓄，令人痛不欲生，甚至家庭失和，造成社會之危害甚
    大，並量及被告乙○坦承部分犯行等一切情狀，量處如主文
    所示之刑，以示懲儆。
五、如事實欄第二段所述扣案絲巾一條、天禧麵線九包，為被告
    乙○所有，並與共同被告丙○○、甲○○及共犯洪慧珍、綽
    號「阿輝」之「林明達」成年人供犯如犯罪事實欄第二段所
    述詐欺取財犯行所用之物，爰依刑法第三十八條第一項第二
    款規定宣告沒收之。
六、至公訴意旨另認：被告乙○與共同被告丙○○、甲○○與綽
    號「林真」、姓名年籍不詳綽號「阿輝」之「林明達」之成
    年男子等人，另有以前開犯罪事實欄所載之詐騙方式，連續
    施用詐術，使被害人陳雲源、葉羅貴妹（嗣後均已死亡）陷
    於錯誤，而先後交付四十萬元、四十八萬元之犯行，因認被
    告乙○亦共同連續涉犯有刑法第三百三十九條第一項之詐欺
    取財罪嫌云云，經查：
  (一)按犯罪事實應依證據認定之，無證據不得認定犯罪事實；又
    不能證明被告犯罪者，應諭知無罪之判決，刑事訴訟法第一
    百五十四條第二項、第三百零一條第一項分別定有明文。又
    按事實之認定，應憑證據，如未能發現確實之證據，或證據
    不足以證明，自不能以推測或擬制之方法，以為裁判基礎；
    再犯罪事實所憑之證據，無論係直接證據或間接證據，其為
    訴訟上之證明，須於一般人均不致有所懷疑而得確信為真實
    之程度，始得據為有罪之認定，倘其證明尚未達此程度而尚
    有合理之懷疑存在時，本諸無罪推定原則，自應為被告無罪
    之諭知；又被告否認犯罪事實所持辯解縱使不能成立，除非
    有確實證據足以證明對於被告犯罪已無合理之懷疑外，不能
    遽為有罪之認定；刑事訴訟法規定被告有緘默權，被告基於
    不自證己罪原則，既無供述之義務，亦不負自證清白之責任
    ，不能因被告未能提出證據資料證明其無罪，或對於被訴之
    犯罪事實不置可否，即認定其有罪，最高法院著有九十二年
    度台上字第二五七○號判決意旨可資參照。
  (二)公訴人認被告乙○涉犯有前開共同詐欺取財犯行，無非係以
    被害人陳雲源、葉羅貴妹於警詢中之指述（見偵查卷第二五
    、二六頁、第一一○頁至第一一一頁）為其主要之論據。訊
    據被告乙○堅決否認其有涉犯此部分共同連續詐欺取財部分
    犯行，惟查：
    (1)證人即被害人陳雲源於警詢及本院訊問時雖指述：係遭二
      女一男共三人，以裝瘋有錢之人向伊詐騙，並將麵線包換
      取金錢，而遭詐騙四十萬元，經指認口卡照片，共同被告
      丙○○有參與，但被告乙○及共同被告甲○○均不是另外
      二人等語（見偵查卷第二五、二六頁），復於本院訊問時
      又經提示被告乙○口卡照片，證人陳雲源僅稱：影印過看
      不清楚一詞，顯見證人陳雲源無法指認被告乙○即當日扮
      演上前搭訕並遊說比錢之婦人，是自不得以證人陳雲源有
      指認共同被告丙○○係案發當日參與詐騙之司機，即推測
      被告乙○於案發當日亦有參與該次犯罪，而扮演勸說比錢
      之中年婦女角色，而有此部分詐欺取財之犯行，是被告乙○前開所辯並未參與詐騙被害人陳雲源部分，應可採信。
    (2)再者，證人即被害人葉羅貴妹雖於警詢有指認被告乙○及
      共同被告甲○○之口卡照片，並未指認共同被告丙○○照
      片等情（見偵查卷第一一○、一一一頁），然於本院調查
      時翻異前詞而結稱：在庭之共同被告丙○○並非當時開車
      之司機，偵查卷所附之女子乙○之口卡照片不太像當時對
      其詐騙之女子，偵查卷所附之被告甲○○照片與當時開車
      之司機差不多年紀，但當時該司機之皮膚則是白白的等語
      （見本院九十一年度易字第六四四號卷第一七三頁至第一
      七五頁），循此以觀，證人葉羅貴妹前後指述並不一致，
      其所為之指述本即有所瑕疵，自不得僅憑該證人葉羅貴妹
      於警詢中片面指述照片，即遽論被告乙○與共同被告丙○○、甲○○二人有共同詐騙證人葉羅貴妹，而令被告乙○
      承擔此部分共同詐欺取財罪責。
  (三)綜上各節，公訴人所指被告乙○涉有共同詐騙證人陳雲源、
    葉羅貴妹之犯行，依該證人陳雲源、葉羅貴妹之前後指述，
    尚難逕以認定被告乙○有參與此部分公訴人所指之共同連續
    詐欺取財之犯行，此外又查無其他積極確切事證，以資證明
    被告乙○確犯有詐欺證人即被害人陳雲源、葉羅貴妹之犯行
    ，是公訴人所指此部分共同連續詐欺取財犯行，即屬不能證
    明，本應為無罪之諭知，惟公訴人認此部分與上開經起訴被
    告乙○有參與詐騙證人即被害人姚月鳳並經本院認定有罪部
    分，有連續犯之裁判上一罪之關係，是此部分爰不另為無罪
    之判決諭知，附此敘明。
七、至證人洪慧珍有共同連續參與如犯罪事實欄第一段、第二段
    之詐欺取財犯行，則應由檢察官另行偵查處理，末以敘明。
據上論斷，應依刑事訴訟法第二百九十九條第一項前段，刑法第
二條第一項、（修正前）第二十八條、（修正前）第五十六條、
第三百三十九條第一項、第四十七條第一項、第三十八條第一項
第二款，刑法施行法第一條之一第一項、第二項前段，判決如主
文。
本案經檢察官鍾雅蘭到庭執行職務。
中    華    民    國    97    年    1     月    29    日
                      臺灣桃園地方法院刑事第四庭
                          審判長法  官  黃斯偉
                                法  官  蘇昭蓉
                                法  官  陳可薇
以上正本證明與原本無異。
如不服本判決，應於判決送達後10日內，向本院提出上訴狀（應
附繕本），其未敘述理由者，應於上訴期間屆滿後20日內補提理
由書狀於本院，上訴於臺灣高等法院。
。                            書記官  賴佩霞
中    華    民    國    97    年    1     月    31    日
附錄：本案論罪科刑法條全文
刑法第三百三十九條
意圖為自己或第三人不法之所有，以詐術使人將本人或第三人之
物交付者，處五年以下有期徒刑、拘役或科或併科一千元以下罰
金。
以前項方法得財產上不法之利益或使第三人得之者，亦同。
前二項之未遂犯罰之。


司法院資訊處製作；財團法人民間司法改革基金會備份。
